臺灣臺中地方法院民事判決　九十年度訴字第一○五○號
　　原　　　告　　乙○○
　　被　　　告　　甲○○
右當事人間請求返還價金事件，本院判決如左：
    主      文
被告應給付原告新台幣佰陸拾萬元，及其中新台幣陸拾萬元自民國八十九年三月十
七日起，其中新台幣壹佰萬元自民國八十九年三月廿四日起，其中新台幣貳佰萬元自
民國八十九年四月十六日起，均至清償日止，按週年利率百分之五計算之利息。
訴訟費用由被告負擔。
本判決第一項於原告以新臺幣壹佰貳拾萬元為被告供擔保後，得假執行；但被告如於
假執行程序實施前，以新臺幣佰陸拾萬元為原告預供擔保，得免為假執行。
    事      實
甲、原告方面：
  一、聲明：除假執行供擔保金額外，餘如主文第一項所示。
  二、陳述：
      （一）兩造於民國八十九年三月十六日就被告所有坐落臺中縣神岡鄉○○段第
            三一五地號、第三一五之三地號農地（地目均為田）及其上門牌號碼臺
            中縣神岡鄉○○路廿之一、廿之二號之農舍建物（下稱系爭不動產），
            簽訂買賣契約，總價新臺幣（下同）一千六百萬元，原告業已給付佰
            陸拾萬元（八十九年三月十七日給付陸拾萬元、八十九年三月廿四日給
            付壹佰萬元、八十九年四月十六日給付貳佰萬元），詎於申辦不動產所
            有權移轉登記過程中，原告所出售予被告之系爭不動產中之農舍，因與
            使用執照所記載之層樓數不符（增建第三層）及興建有圍牆，致遭臺中
            縣神岡鄉公所通知於補辦使用執照變更或拆除不符部分前，就所申請之
            「農業用地作農業使用證明書」予以退件，致未能辦理系爭不動產之所
            有權移轉登記。
      （二）兩造間於八十九年三月十六日就被告所有系爭不動產簽訂之不動產買賣
            契約，係就系爭不動產之現狀（含權狀登記範圍、三樓增建部分、圍牆
            及水泥空地）而為買賣，原告當時並表示伊甫於半年前順利過戶完畢，
            此次移轉絕無問題，詎原告所出售予被告之系爭不動產之現狀，因與使
            用執照所記載內容不符，致無法辦理所有權移轉登記，自屬可歸責於被
            告之事由而給付不能，另被告如為求順利辦理所有權移轉登記事宜，則
            須將系爭不動產之三樓增建部分、圍牆及水泥空地拆除，然此一拆除後
            之給付，因與兩造間原約定之給付內容不符，其一部履行對原告自無利
            益，原告自得拒絕該部分之給付。故原告自得解除本件不動產買賣契約
            ，請求被告返還原告前所給付之價金及自受領時起之利息。
  三、證據：提出不動產買賣契約書、神岡鄉公所八九神農字第四八三九號函、使用
      執照、土地登記謄本、存證信函及律師函各一份（均為影本）及現狀照片四幀
      為證，並聲請訊問證人劉文添、蘇海鍾、陳月霞。
乙、被告方面：
  一、聲明：原告之訴及假執行之聲請均駁回，如受不利判決，願供擔保，請准宣告
      免為假執行。
  二、陳述：
      （一）兩造間固有於民國八十九年三月十六日就被告所有坐落臺中縣神岡鄉○
            ○段第三一五地號、第三一五之三地號農地（地目均為田）及其上門牌
            號碼臺中縣神岡鄉○○路廿之一、廿之二號之建物，簽訂買賣契約，總
            價一千六百萬元，原告業已給付佰陸拾萬元（八十九年三月十七日給
            付陸拾萬元、八十九年三月廿四日給付壹佰萬元、八十九年四月十六日
            給付貳佰萬元），惟當初兩造所約定之買賣標的物，並非現狀買賣，本
            不包括系爭三樓增建及圍牆等部分，此觀之契約書所記載不動產買賣標
            的之建物內容為貳層樓房自明。又被告係於八十八年九月間甫向訴外人
            謝文義買受系爭不動產，並順利辦理移轉登記事宜，嗣並依約交付辦理
            過戶所需之相關文件予承辦代書以辦理本次過戶事宜，故依兩造所約定
            之買賣契約內容，本件買賣被告並無給付不能或給付遲延之情事。
      （二）臺中縣神岡鄉公所雖曾以八九神農字第四八三九號函知原告被告所出售
            予原告之系爭土地上之農舍，因與使用執照所記載之層樓數不符（增建
            第三層）及興建有圍牆，致於補辦使用執照或拆除不符部分前，就所申
            請之「農業用地作農業使用證明書」予以退件在案，惟此係因農業發展
            條例修正所致，此項使用面積不符問題，本得以補辦使用執照或拆除不
            符部分以資解決，亦不影響主建物之通常效用，惟因原告拒絕同意拆除
            不符部分，始致無法過戶，另圍牆部分高度未逾一．八公尺，非屬違建
            ，本無須拆除。故系爭不動產尚未辦理移轉登記一節，自不可歸責於被
            告，原告主張解除買賣契約，並訴請返還價金，自無理由。
  三、證據：提出使用執照、所有權移轉契約書及違章建築拆除認定基準各一份為證
      （均為影本）。並聲請訊問證人神岡鄉公所人員王尹釗。
丙、本院依職權向臺中縣政府及神岡鄉公所函詢系爭不動產使用面積不符及能否補辦
    使用執照問題，並調閱被告與訴外人謝文義於八十八年九月三十日所為不動產移
    轉登記申請文件到院參辦。
    理      由
一、按訴狀送達後，原告不得將訴變更或追加他訴，但經被告同意或不甚礙被告之防
    禦及訴訟之終結者，不在此限，民事訴訟法第二百五十五條第一項定有明文。本
    件原告起訴時原主張系爭買賣契約有自始客觀不能之情事，而主張契約無效，依
    不當得利規定請求返還價金，嗣於訴狀送達後，另主張系爭買賣契約有可歸責於
    被告之事由致給付不能之情事，並改依民法第二百五十六條規定，主張解除契約
    並請求返還價金，被告對於訴之變更無異議，且為本案之言詞辯論，視為同意變
    更，合先敘明。
二、本件原告主張兩造於民國八十九年三月十六日就被告所有坐落臺中縣神岡鄉○○
    段第三一五地號、第三一五之三地號農地及其上門牌號碼臺中縣神岡鄉○○路廿
    之一、廿之二號之農舍建物，簽訂買賣契約，總價一千六百萬元，原告業已給付
    佰陸拾萬元（八十九年三月十七日給付陸拾萬元、八十九年三月廿四日給付壹
    佰萬元、八十九年四月十六日給付貳佰萬元），嗣因被告所出售予原告之系爭土
    地上之建物（農舍），因與使用執照所記載之層樓數不符（增建第三層）及興建
    有圍牆等情事，致遭臺中縣神岡鄉公所通知於補辦使用執照變更或拆除不符部分
    前，就所申請之「農業用地作農業使用證明書」予以退件，致未能辦理系爭不動
    產之所有權移轉登記。兩造間之系爭買賣契約，係就系爭不動產之現狀（含權狀
    登記範圍、三樓增建部分、圍牆及水泥空地）而為買賣，被告當時並表示甫於半
    年前順利過戶完畢，此次移轉絕無問題，詎因被告所出售之系爭不動產現狀與使
    用執照所記載之內容不符，致無法辦理所有權移轉登記，核屬可歸責於被告之事
    由而給付不能，另被告如為求順利辦理所有權移轉登記事宜，須將系爭不動產之
    三樓增建部分、圍牆及水泥空地拆除，然此一拆除後之一部給付，因與兩造間原
    約定之給付內容不符，其履行對原告自無利益，原告自得拒絕該部分之給付。故
    原告自得解除本件不動產買賣契約，請求被告返還原告前所給付之價金及自受領
    時起之利息等語。
三、被告對兩造間確有於民國八十九年三月十六日就被告所有坐落臺中縣神岡鄉○○
    段第三一五地號、第三一五之三地號農地及其上門牌號碼臺中縣神岡鄉○○路廿
    之一、廿之二號之建物，簽訂買賣契約，總價一千六百萬元，原告業已給付佰
    陸拾萬元（八十九年三月十七日給付陸拾萬元、八十九年三月廿四日給付壹佰萬
    元、八十九年四月十六日給付貳佰萬元）等情，並不爭執，惟以：兩造所簽訂之
    買賣契約之買賣標的物，乃係以權狀內容所載貳層樓房為準，並非現狀買賣，本
    不包括系爭三樓增建及圍牆等部分。且被告甫於八十八年九月間向訴外人謝文義
    買受系爭不動產，並順利辦理移轉登記，且已依約交付辦理過戶所需之相關文件
    予承辦代書以辦理本次過戶事宜，故依兩造所約定之買賣契約內容，被告並無給
    付不能或給付遲延之情事。至神岡鄉公所以系爭土地上之農舍之使用現況與使用
    執照所記載之層樓數不符（增建第三層）及興建有圍牆，致於補辦使用執照或拆
    除不符部分前，就所申請之「農業用地作農業使用證明書」予以退件，惟此係因
    農業發展條例於八十九年一月二十六日修正公布後之法令變更所致，此項使用面
    積不符問題，本得以補辦使用執照變更或拆除不符部分以資解決，亦不影響主建
    物之通常效用，惟因原告拒絕同意拆除不符部分，始致無法過戶，另圍牆部分高
    度未逾一．八公尺，非屬違建，本無須拆除。故系爭不動產尚未辦理移轉登記一
    節，自屬不可歸責於被告，原告主張解除買賣契約，並訴請返還價金，自無理由
    等語，資為抗辯。
四、查原告主張對兩造間於民國八十九年三月十六日就被告所有坐落臺中縣神岡鄉○
    ○段第三一五地號、第三一五之三地號農地及其上門牌號碼臺中縣神岡鄉○○路
    廿之一、廿之二號之建物，簽訂買賣契約，總價一千六百萬元，原告業已給付
    佰陸拾萬元（八十九年三月十七日給付陸拾萬元、八十九年三月廿四日給付壹佰
    萬元、八十九年四月十六日給付貳佰萬元），嗣因神岡鄉公所以系爭土地上之農
    舍之使用現況與使用執照所記載之層樓數不符（增建第三層）及興建有圍牆等情
    為由，於補辦使用執照或拆除不符部分前，就所申請之「農業用地作農業使用證
    明書」予以退件，致未能辦理不動產所有權移轉登記一節，業據其提出不動產買
    賣契約書、神岡鄉公所八九神農字第四八三九號函、使用執照及現狀照片四幀為
    證，核與證人即神岡鄉公所人員王尹釗於本院審理中所證述：「本案經過縣政府
    派員會勘，依照會勘結果農業及民政部門對本案之所有權移轉並無意見。但建設
    部門認為上開房屋頂樓增建並且設有圍牆，廣場亦鋪設水泥，此三部分有違反農
    舍使用情事。而且現有農舍必須符合當初農舍興建時相關執照所許可之情形，不
    得有增減情況」內容相符，且為被告所不爭執，信屬實在。故本件所應審究者，
    乃為系爭買賣契約之買賣標的物，是否為現狀買賣（含權狀登記範圍、三樓增建
    部分、圍牆及水泥空地）及系爭不動產未能辦理不動產所有權移轉登記，是否屬
    可歸責於被告之事由？
    （一）按解釋意思表示應探求當事人真意，不得拘泥於所用之詞句，民法第九十
          八條定有明文；又契約應以當事人立約當時之真意為準，而真意何在？又
          應以過去事實及其他一切證據資料為斷定之標準，不能拘泥文字致失真意
          （最高法院十九年上字第四五三號判例參照）。是探求契約之性質，應就
          各相關約定予以綜合觀察判斷，而不應截取片斷用語，任意推解致失真意
          ，尤不得以當事人未諳法律意義之文字，或執筆人疏未記載其他部分，而
          僅據字面文義推斷，以致失意。
    （二）查系爭不動產於兩造簽訂買賣契約時，其上之建物（農舍）業已增建有使
          用執照上所無之第三層建物，另土地上除另興建圍牆外，屋前空地亦均鋪
          設水泥地面一節，有原告所提出之現況照片四幀為證，且為兩造所不爭執
          。被告雖據買賣契約書所記載之買賣標的物為貳層樓房之內容，抗辯系爭
          買賣契約並不包含第三層增建部分云云。但查：
          １、證人即買賣契約書之執筆人劉文添於本院審理中到院證稱：「本件買
              賣當初是委託我辦理過戶的，在一位林先生（即證人林正瑞）家中簽
              約的。我聽到賣方（即被告）表示他的房子是合法的房屋，並且表示
              在六、七個月前他們才剛辦理過戶完成，當初是以自耕能力證明作為
              移轉依據，但法令修改之後必須以農舍證明作為移轉依據。當初並沒
              有特別提到如果移轉出問題要如何處理。我也不清楚他們是否事先到
              現場看過。後來出問題很久以後，我有聽到買方表示希望賣方能將價
              金還給他們。目前農舍的使用情形與核准內容不符，是否可補辦使用
              執照或建造執照，我不清楚。我有聽說他們有找介紹人林正瑞找建築
              師詢問這問題，但後續情形我不清楚。就我所瞭解系爭建物如要辦理
              過戶，須拆除不符部分或變更使用執照才有可能過戶。契約上面積當
              初我是依權狀資料填寫的。房屋有無頂樓加蓋我不清楚，但我有聽過
              賣方表示他們先前買受時為了辦理自耕能力證明曾經將房屋後方增建
              的鐵架拆除，並且種植作物以取得自耕能力證明。因為本案並不是一
              開始就由我媒介的，所以我不是很清楚，至於頂樓增建部分是否屬於
              買賣契約的一部份，賣方點交房屋時，是否須依現狀點交，此部分我
              並不是很清楚。雙方在簽約後第二次用印時，賣方已經將所有過戶資
              料交付給我，但他們雙方究竟買賣的標的是否包括頂樓加蓋部分我不
              清楚」（見本院九十一年五月二十七日言詞辯論筆錄），足見系爭買
              賣契約書上所記載之「貳層樓房」買賣標的物內容，僅係證人劉文添
              依權狀資料填寫，尚不足為兩造間之系爭買賣契約並不包含第三層增
              建部分之認定。
          ２、次查，依證人林正瑞、蘇海鍾、陳月霞等人所證述系爭買賣契約之訂
              立過程，原告曾於簽約前先至系爭不動產所在地點察看系爭不動產之
              現況，此與一般不動產買賣，買受人均會察看標的物現況之常情相符
              。又被告於系爭不動產之買賣商談過程中，曾表明伊始於半年前過戶
              完畢，房屋均屬合法，此次過戶應無問題，且被告並未表示第三層增
              建部分不在買賣契約之範圍內一節，亦據證人劉文添、林正瑞、蘇海
              鍾、陳月霞等人證實在卷，本院綜合各情，因認兩造間之系爭不動產
              買賣契約，除契約書所記載之登記範圍外，另包含三樓增建部分、圍
              牆及水泥空地，核屬現況買賣，被告所辯系爭買賣契約僅以權狀登記
              範圍為限，並不包含第三層增建部分等語，核非可採。
    （三）另按，因可歸責於債務人之事由，致給付不能者，債權人得解除契約；契
          約解除時，當事人雙方互負回復原狀之義務，除法律另有規定或契約另有
          訂定外，由他方受領之給付物，應返還之，受領之給付為金錢者，應附加
          自受領時起之利息償還之，民法第二百五十六條、第二百五十九條第一款
          、第二款分別定有明文。查兩造間就系爭不動產所簽訂之買賣契約，因其
          上農舍建物之使用現況（增建有第三層）與使用執照所核准之使用面積不
          符，加以系爭土地上另興建有圍牆，且屋前空地亦均鋪設水泥地面，以致
          在補辦使用執照變更或拆除不符部分之前，辦理農地所有權移轉登記所須
          先行申請之「農業用地作農業使用證明書」，遭臺中縣神岡鄉公所退件在
          案，致未能辦理所有權移轉登記一節，已如前述。被告雖抗辯係因農業發
          展條例修正所致，不可歸責於其云云，並以其就系爭不動產甫於八十八年
          九月間自訴外人謝文義處過戶完畢為證。但查，農業發展條例係於八十九
          年一月二十六日經三讀通過總統修正公布，該條例第三十一條前項規定，
          耕地之使用，應符合區域計畫法或都市計畫法土地使用分區管制之相關法
          令規定，始得辦理所有權移轉登記。而兩造間之系爭不動產買賣契約簽訂
          於八十九年三月十六日，有契約書上所記載之日期可稽，被告所稱係因嗣
          後法令變更始致系爭不動產買賣契約無法辦理過戶云云，亦非可採。
    （四）被告雖另辯稱：伊已將過戶文件備齊交付代書，係因原告不同意拆除三樓
          增建部分，始致無法過戶云云。然查，兩造間之系爭不動產買賣，除土地
          及建物登記謄本所記載之範圍外，尚包含三樓增建部分一節，已如前述。
          系爭三樓增建部分既屬買賣契約之一部分，出賣人本負有移轉所有權予買
          受人之義務，被告既非以補辦使用執照變更方式而履行其出賣人之義務，
          而係欲以拆除不符部分以求辦理所有權移轉登記，然其日後所能交付予原
          告之標的物，亦與兩造間所約定之買賣契約本旨不符，縱認此一給付係屬
          可分，惟此一部之給付，亦難認於原告仍有利益，原告自得主張拒絕該部
          分之給付。被告既未能依系爭買賣契約之現狀買賣本旨實現其所有權移轉
          義務，故原告主張系爭買賣契約因可歸責於被告之事由，致給付不能，原
          告業已發函解除本件買賣契約，並據以主張契約解除，雙方互負回復原狀
          之義務，被告應將其自原告所受領之買賣價金，分別自受領時起，附加利
          息償還之，核屬有據。
五、從而，原告本於契約解除後之價金返還請求權，訴請被告給付新台幣佰陸拾萬
    元，及其中新台幣陸拾萬元自民國八十九年三月十七日起，其中新台幣壹佰萬元
    自民國八十九年三月廿四日起，其中新台幣貳佰萬元自民國八十九年四月十六日
    起，均至清償日止，按週年利率百分之五計算之利息，為有理由，應予准許。
六、兩造分別陳明願供擔保請准宣告假執行及免為假執行，經核均無不合，爰各酌定
    相當之擔保金額併准許之。
七、本件事證已臻明確，兩造其餘攻擊、防禦方法及證據調查，核與判決結果無影響
    ，爰不逐一論述，併此敘明。
八、據上論結，原告之訴為有理由，依民事訴訟法第七十八條、第三百九十條第二項
    、第三百九十二條，判決如主文。
中　　　華　　　民　　　國　　九十一　　年　　　六　　　月　　　十　　　日
                                  臺灣臺中地方法院民事第三庭
~B法　　　官　林宗成
右為正本係照原本作成
如不服本判決，應於判決送達後二十日內，向本院提出上訴狀。
中　　　華　　　民　　　國　　九十一　　年　　　六　　　月　　　十　　　日
~B法院書記官
